臺灣屏東地方法院民事判決　　　　　　　 96年度再易字第3號
再審原告　　乙○○原名郭兆財.
再審被告　　甲○○
上列當事人間請求解除契約事件，再審原告對於中華民國96年1
月17日本院95年度簡上字第135 號民事確定判決提起再審，本院
判決如下：
    主      文
再審之訴駁回。
再審訴訟費用由再審原告負擔。
    事實及理由
一、按再審之訴，應於30日之不變期間內提起；前項期間，自判
    決確定時起算，判決於送達前確定者，自送達時起算；其再
    審之理由發生或知悉在後者，均自知悉時起算，民事訴訟法
    第500 條第1 項、第2 項前段定有明文。本件再審原告於民
    國96年1 月23日收受本院95年度簡上字第135 號確定判決書
    ，並於96年2 月16日提起本件再審之訴，有送達回證及再審
    原告所提再審起訴狀上所蓋本院收文章戳附卷可稽，未逾上
    開不變期間，合先敘明。
二、再審原告主張：再審被告於70年7 月9 日將其所有門牌號碼
    屏東縣恆春鎮○○路21號房屋（下稱系爭建物）出賣與再審
    原告之父親即訴外人郭蘭玉，惟郭蘭玉已於77年8 月23日死
    亡，其繼承人有再審原告及訴外人郭美慧，系爭建物則應為
    再審原告及郭美慧公同共有，依民事訴訟法第56條第1 項、
    最高法院47年度臺上字第43號判例及41年度臺上字第170 號
    判例，以系爭建物為訴訟標的者為必要共同訴訟，再審被告
    應將再審原告及郭美慧一同起訴，否則當事人適格有欠缺，
    即因此不能得本案之勝訴判決，惟再審被告僅對再審原告起
    訴，原確定判決竟判決再審被告勝訴確定，其適用法規顯有
    錯誤。其次，原確定判決以兩造間簽定之買賣契約有效成立
    ，且依民法第254 條及第259 條第1 款之規定，判決再審原
    告應將系爭建物回復原狀並交還再審被告，但判決理由中除
    認定兩造間買賣契約有效成立外，並未有再審被告曾交付再
    審原告系爭建物之描述，以致再審原告未自再審被告受領系
    爭建物，而判決主文卻命再審原告應將系爭建物回復原狀並
    交還再審被告，此一矛盾，構成「判決理由與主文顯有矛盾
    」之再審事由。此外，再審原告於兩造簽立買賣契約前，即
    已現實占有系爭建物，縱認兩造間買賣契約有效成立，並經
    合法解除，惟解除買賣契約之效力，亦僅能回復至買賣契約
    未成立之狀態，而不及再審原告現實占有之狀態，故原確定
    判決依民法第254 條及民法第259 條第1 款之規定，判決再
    審原告應將系爭建物回復原狀並交還再審被告，其適用法規
    顯有錯誤。為此，爰依民事訴訟法第496 條第1 項第1 款及
    第2 款之規定，提起本件再審之訴，並聲明：(一)本院95年度
    簡上字第135 號第二審確定判決廢棄；(二)再審被告在第一審
    之訴駁回。
三、再審被告則以：再審被告於原審所提出之解除契約事件，係
    以再審原告於84年6 月30日與再審被告所簽立之買賣契約為
    標的，而非再審原告所指於70年7 月9 日與郭蘭玉簽立之買
    賣契約等語置辯。於本院聲明：再審之訴駁回。
四、再審原告提起本件再審之訴主張原確定判決有民事訴訟法第
    496 條第1 項第1 款規定「適用法規顯有錯誤」、第2 款「
    判決理由與主文顯有矛盾」之再審事由，茲就再審原告主張
    再審理由分述如下：
(一)、按確定終局判決適用法規顯有錯誤者，當事人得提起再審之
    訴，民事訴訟法第496 條第1 項第1 款定有明文。所謂適用
    法規顯有錯誤，係指確定判決所適用之法規顯然不合於法律
    規定，或與現尚有效之判例、解釋顯然違反者而言，不包括
    認定事實錯誤、取捨證據失當、判決不備理由及在學說上諸
    說併存致發生法律上見解歧異等情形在內（最高法院57年度
    臺上字第1091號、63年度臺上字第880 號判例、90年度臺再
    字第27號判決意旨參照）。經查：
 1、原確定判決認定再審原告應將系爭建物回復原狀並交還再審
    被告之理由，是依據再審被告已依法解除兩造於84年6 月30
    日簽立之買賣契約而生之回復原狀請求權（民法第259 條規
    定參照），核與再審原告與郭蘭玉於70年7 月9 日簽定之買
    賣契約無涉，而84年6 月30日就系爭房屋所訂買賣契約之當
    事人為兩造，與郭蘭玉之繼承人無關，故再審被告雖未將郭
    蘭玉之繼承人即郭美慧與再審原告一同起訴，當事人亦非不
    適格，再審原告執此謂原確定判決適用法規顯有錯誤云云，
    即屬無據。
 2、再按受讓人已占有動產者，於讓與合意時，即生效力。民法
    第761 條第1 項後段定有明文。本件再審原告於84年6 月30
    日契約成立生效前已占有系爭建物，現仍占有中，為再審原
    告所不否認（分見本院95年度潮簡字第72號民事卷第38頁、
    95年度簡上字第135 號民事卷第48頁），故於84年6 月30日
    兩造簽立房屋買賣契約時，簡易交付之物權行為即生效力，
    再審被告行使解除權時，占有既仍存在，惟依民法第259 條
    之規定，由他方所受領之給付物，應返還之，是原確定判決
    所為認定，即無適用法規顯有錯誤之情形，則再審原告主張
    原確定判決有適用法規顯有錯誤之情形，資為其再審之依據
    ，自無可取。
(二)、次按民事訴訟法第496 條第1 項第2 款所謂：判決理由與主
    文顯有矛盾，係指判決依據當事人主張之事實，認定其請求
    或對造抗辯為有理由或無理由，而於主文為相反之諭示，且
    其矛盾為顯然者而言。茲確定判決於理由項下，認定再審原
    告對於再審被告部分之上訴，為無理由，而於主文諭示駁回
    再審原告此部分之上訴。依上說明，並無判決理由與主文顯
    有矛盾之情形。（最高法院80年度臺再字第130 號判例參照
    ）。且本件原確定判決以再審被告已依法解除兩造間買賣契
    約，故再審原告負有將系爭建物回復原狀並交還再審被告之
    義務為由，認定再審原告對於再審被告之上訴，為無理由，
    而於主文諭示駁回再審原告之上訴。揆諸前揭判例所示，原
    確定判決並無判決理由與主文顯有矛盾之情形。是以，再審
    原告主張本件有民事訴訟法第496 條第1 項第2 款規定之再
    審事由，亦屬無據。
五、綜上所述，原確定判決並無適用法規顯有錯誤、判決理由與
    主文顯有矛盾之再審事由，是再審原告以前開事由提起本件
    再審之訴，非有理由，應予駁回。
六、結論：本件再審之訴，為無理由，依民事訴訟法第502 條第
    2 項、第78條，判決如主文。
中　　華　　民　　國　　96　　年　　12　　月　　31　　日
                  民事第一庭  審判長法  官  徐美麗
                                    法  官  張以岳
                                    法  官  潘快
以上正本係照原本作成。
本判決不得上訴。
                                    書記官　李勝群
中　　華　　民　　國　　96　　年　　12　　月　　31　　日
